【裁判字號】    96,訴,8892
【裁判日期】    970513
【裁判案由】    確認債權不存在等
【裁判全文】
臺灣臺北地方法院民事判決              96年度訴字第8892號
    原      告  德寶營造股份有限公司
    法定代理人  丁○○即重整.
                乙○○同上）.
                甲○○同上）.
    訴訟代理人  蔡銘書律師
    被      告  彥駿實業有限公司
    法定代理人  丙○○
上列當事人間確認債權不存在等事件，本院於中華民國97年4月2
9日言詞辯論終結，判決如下：
    主  文
原告之訴駁回。
訴訟費用由原告負擔。
    事實及理由
甲、程序方面：
一、本件依兩造簽定之工程承攬合約書（下稱合約書）第18條約
    定，雙方合意以臺灣臺北地方法院為第一審管轄法院，故本
    院自有管轄權。
二、按重整人為訴訟或仲裁之進行時，應於事前徵得重整監督人
    之許可，公司法第290條第6項第5 款定有明文。查原告經本
    院於民國95 年12月19日以95年度整字第2號裁定准予重整，
    選任兆豐國際商業銀行股份有限公司、黃則仁會計師及李鳳
    翱律師為重整監督人（見本院卷第47頁），渠等分別出具同
    意書許可原告提起本件訴訟（見本院卷第55頁、第56頁、第
    58頁），原告自得於重整期間提起本件訴訟，合先敘明。
乙、實體方面：
一、原告起訴主張：伊因財務困難聲請本院以95年度重整字第2
    號裁定准予重整在案，被告申報承包僑愛新村、大鵬三村、
    建國一五六村及總督府之新台幣（下同）7,698,793元工程
    款為無擔保之重整債權（債權編號0063），伊對被告申報之
    僑愛新村、大鵬三村及總督府工程款共計1,618,448 元部分
    ，並無異議。但被告申報建國一五六村之工程款債權6,080,
    345 元部分，因被告承作其中木門工程部分，經發包之內政
    部營建署南區工程處（下稱南工處）驗收發現，木門工程不
    符兩造間之工程施工說明書，其中門扇上下及左右框料（暗
    料）及固定門鎖位置墊木應為3.9公分×15 公分之硬木，門
    扇面板除另有規定外，雙面均為3 公厘厚一級柚木面柳安耐
    水夾板，而被告施作之門扇上下及左右框料卻為3.9公分×4
    .5公分之硬木，且被告所施作木門使用木料角才不足之部分
    ，則以進口管狀塑合板填充，數量不足部分包含「D1柚木實
    心木門」7,292樘，每樘角才不足3.4155才，共計不足24,90
    5.826才。而「D2柚木實心木門」3,494樘部分，每樘角才不
    足2,282才，共計不足7,973.320才。「D3柚木實心木門」2,
    160樘部分，每樘角才不足2.0059才，共計不足4,332.744才
    。被告施作不足木料角才總計37,204.89 才，致伊遭南工處
    扣款1,153,352元（以門扇按料每才單價31元計算，31×37,
    204.89＝1,153,352元），另加計管理費145,319元，並以上
    開扣款金額之6倍計算罰款金額為6,920,112元，共計遭扣款
    8,218,783 元。是經伊核算被告施作建國一五六村工程款僅
    有180,901 元，再加計無爭議之僑愛新村、大鵬三村及總督
    府之1,618,448 元工程款部分，被告對伊之工程款債權僅有
    1,799,349元。爰依民法第227條第1項及公司法第299條第3
    項規定，對被告提起確認工程款債權不存在之訴。並聲明：
    確認本院96年9月17日95年度整字第2號民事裁定認定被告對
    於原告超過1,7 99,349元之重整債權不存在。
二、被告則以：南工處指定用以填入門扇暗框料間空心部分之3.
    5公分塑合板蕊厚度，不符合3.9公分×15公分之厚度，導致
    門扇無法於工廠製造，且工廠也無法製造該項產品，更因厚
    度不同造成無法加壓製造，因而變更如合約書中所附之門扇
    剖面圖所示，即3.9公分×4.5公分，但須刨光磨平符合南工
    處之3.5 公分塑合板。故施工圖經變更後，材料材積不足部
    分，為避免日後衍生爭議及圖利廠商，經南工處與施工單位
    數度協調，用以改善原設計門扇結構缺失，達到門扇具備耐
    用、美觀及平整，並加強內部角材，共計增加橫向3 支角材
    ，直向長度1支210公分角材。又原規定門扇面板除另有規定
    外，雙面均為3 公厘厚一級柚木面柳安耐水夾板部分，則變
    更為門扇剖面圖所載之5 公厘一級柚木面柳安耐水夾板。伊
    所施作之木門工程，符合合約書附圖所示規格，並無偷工減
    料之處，原告無法向南工處請款，自與伊無涉，不得據此向
    伊主張扣款等語，資為抗辯，並聲明：原告之訴駁回。
三、兩造不爭執事項：
(一)、被告申報關於承攬原告之僑愛新村、大鵬三村、總督府之工
    程款債權分別為518,448元、80萬元、30萬元，共計1,618,4
    48元部分，此有本院95 年度整字第2號裁定在卷可參（見本
    院卷第12頁至第13頁）。
(二)、兩造就建國一五六村新建工程之木門工程於91 年7月13日簽
    定工程承攬合約書，此有系爭合約書在卷可參（見本院卷第
    14頁至第25頁）。
四、原告主張被告施作建國一五六村木門工程有不完全給付情事
    ，經南工處以違約為由扣款，確認被告申報重整債權超過1,
    799,349元部分不存在等情，為被告所否認，並以上開情詞
    置辯。則本件首應審究厥為：被告是否未依約施作建國一五
    六村木門工程？
(一)、依兩造簽訂之合約書第20條約定：「本合約正本二份，由甲
    乙雙方合執一份，副本兩份由甲方執存，詳細估價單及價目
    表一份、工程切結書一份、拋棄書一份、保證書一份、工作
    人員任用切結書一份，工地安全衛生管理要點一份，所有附
    件皆視為合約書之一部分，雙方應切實遵守執行」（見本院
    卷第16頁），可見凡列為該合約書之附件，均屬合約之範疇
    ，締約者皆有遵守之義務。查宗邁建築師事務所91 年7月10
    日9107787 號函說明二載稱：「門扇為防水柳安夾板面貼柚
    木皮，依圖說更正厚度為45mm。」（見本院卷第81頁），原
    告將修正後之門扇剖面圖，列為合約書之附件，此觀諸該圖
    面蓋有原告之條戳即明（見本院卷第23頁至第25頁），可見
    門扇剖面圖自屬合約書之一部分，且為兩造所不爭，則原告
    於91 年7月13日與被告簽訂合約書，兩造自應切實遵守執行
    門扇剖面圖之約定。
(二)、又按解釋契約，應探求當事人立約時之真意，而真意何在，
    又應以過去事實及其他一切證據資料為斷定之標準，不能拘
    泥文字致失真意，即解釋契約，應斟酌訂立契約當時及過去
    之事實暨交易上之習慣，依誠信原則，從契約之主要目的，
    及經濟價值作全盤之觀察（最高法院85年度台上字第517 號
    判決意旨參照）。查系爭合約書之附件08212 木門工程肆、
    二門扇(一)約定：附另有註明外，門扇上下及左右框（暗料）
    及固定門鎖位置墊木應為3.9CM×15 CM之硬木，其餘框料為
    3.9CM×4.5 CM之硬木，門扇面板除另有規定外，雙面均為3
    公釐一級柚木面柳安耐水夾板（硬木指柚木、拇木或柳安木
    之密質部份）。(二)門扇須在工廠內製作完成，除另有註明者
    外，門扇暗框料間空心部分填以厚35 m/m之耐燃防潮均質木
    材塑合板蕊…(六)構造尺寸詳合約圖樣上之規定」（見本院卷
    第22頁），惟上開木門約定尺寸內容，顯與系爭合約書附件
    之門扇剖面圖所示：「39mm（毛料尺寸）×45mm，但須刨光
    磨平符合Solid Particle Core，5mm柳安耐木夾板貼柚木皮
    」不合（見本院卷第25 頁）。惟08212木門工程既載明木門
    尺寸「除另有註明外」及構造尺寸詳如合約圖樣等情，可見
    08212 木門工程所載尺寸，僅係原則規範而已，實際尺寸仍
    須依圖樣尺寸為施工依據，故被告依門扇剖面圖上尺寸施作
    木門，自符合合約書之約定，並無未依約施作之違約情事可
    言，是被告執此置辯，自堪採信。
(三)、次查，原告主張被告施作木門尺寸與08212 木門工程規範不
    合，木料角才不足4,332.744才，遭南工處扣款併罰8,218,7
    83元部分，固提出宗邁建築師事務所94年10月31日94101217
    號函為證（見本院卷第74頁至第77頁）。惟上開扣款資料，
    本係原告與南工處間就系爭工程之糾葛，自與被告無涉，況
    被告依合約書附件即門扇剖面圖之尺寸進行施作木門，並無
    違約情事，前已詳述。故原告以南工處認定木門尺寸不符08
    212 木門工程規範，致其遭南工處扣款併罰款等情，主張被
    告不完全給付云云，自屬無理由。
五、綜上而論，原告依民法第227條第1項規定，主張被告施作建
    國一五六村之木門工程有不完全給付之情，並依公司法第29
    9條第3項規定，請求確認本院95 年度整字第2號民事裁定認
    定被告對於原告超過1,799,349 元之重整債權部分不存在，
    為無理由，應予駁回。
六、本件事證已臻明確，兩造其餘主張陳述及所提之證據，經本
    院斟酌後，認均不足以影響本判決之結果，自無逐一詳予論
    駁之必要，併此敘明。
七、訴訟費用負擔之依據：民事訴訟法第78條。
中    華    民    國    97    年     5    月    13    日
                        民事第一庭法官  傅中樂
以上正本係照原本作成。
如對本判決上訴，須於判決送達後20日內向本院提出上訴狀。
中    華    民    國    97    年     5    月    13    日
                                書記官  李佩芳


司法院資訊處製作；財團法人民間司法改革基金會備份。
